臺灣高等法院民事裁定　　　　　　　　　100年度抗字第148號
抗　告　人　台鳳股份有限公司
法定代理人　黃建勛
上列抗告人與相對人永柏企業股份有限公司間強制執行事件，對
於中華民國99年12月16日臺灣臺北地方法院99年度事聲字第1017
4號裁定，提起抗告，本院裁定如下：
    主  文
抗告駁回。
抗告訴訟費用由抗告人負擔。
    理  由
一、按就債務人對於第三人之金錢債權為執行時，執行法院應發
    扣押命令禁止債務人收取或為其他處分，並禁止第三人向債
    務人清償。前項情形，執行法院得詢問債權人意見，以命令
    許債權人收取，或將該債權移轉於債權人。如認為適當時，
    得命第三人向執行法院支付轉給債權人。金錢債權附有已登
    記之擔保物權者，執行法院依前三項為強制執行時，應即通
    知該管登記機關登記其事由，強制執行法第115條第1、2、4
    項分別定有明文。至最高限額抵押權確定後，即成為普通抵
    押權，其從屬性因而回復，其所擔保之債權即為確定時存在
    且於不逾最高限額之擔保範圍內為特定債權。此項特定債權
    之讓與關於擔保該特定債權之抵押權應從屬於特定債權一併
    隨同移轉，與普通抵押權並無不同（最高法院91年度台上字
    第641號裁判意旨參照）。又民法物權編修正施行前之最高
    限額抵押權存續期間屆滿後，該抵押權即因確定轉為普通抵
    押權。而抵押權不得由債權分離而為讓與，或為其他債權之
    擔保，為民法第870條所明定，因此執行法院不得單獨以抵
    押權為執行之標的。惟抵押權所擔保之債權，係債務人對第
    三人之金錢債權，自得為強制執行之標的。此際執行法院如
    核發移轉命令，將抵押債權移轉予債權人，則抵押權應隨同
    移轉（司法院（75）廳民二字第1257號函釋參照）。至執行
    法院依債權人之聲請，發扣押命令扣押債務人對第三人之金
    錢債權後，債務人之聲明異議與第三人之聲明異議，其性質
    及處理程序，並不相同。債務人之聲明異議，係債務人認為
    執行法院之執行行為，違背執行程序之規定，向執行法院請
    求救濟，有此聲明異議，法院即應依強制執行法第12條之規
    定處理。第三人之聲明異議，則係第三人對於扣押之債權有
    爭議，因而向執行法院為聲明，藉以確定其權利存否之程序
    ，有此聲明異議，法院即應依強制執行法第119條、第120條
    之規定處理（最高法院87年度台抗字第144號裁定意旨參照
    ）。
二、經查，本件相對人以原法院90年度執字第10495號債權憑證
    為執行名義，聲請福建金門地方法院民事執行處准以96年度
    執字第707號清償票款強制執行事件，就抗告人對已死亡第
    三人黃銘坤（由黃鈺華律師擔任遺產管理人）之抵押債權（
    下稱抵押債權）及抵押物（原黃銘坤所有坐臺北市○○區○
    ○段2小段410地號土地《下稱系爭土地》應有之部分884250
    /0000000，已於民國《下同》87年7月6日移轉登記國翔國際
    開發股份有限公司《下稱國翔公司》）所設定存續期間自87
    年6月24日起至89年6月23日止之新臺幣（下同）1億5千萬元
    最高限額抵押權（下稱系爭抵押權）予以執行。嗣由福建金
    門地方法院囑託原法院執行，經原法院核發99年1月19日北
    院隆99年度司執助天字第297號執行命令，禁止抗告人收取
    對第三人之系爭抵押債權或為移轉及其他處分，第三人亦不
    得對抗告人清償系爭抵押債權之執行命令（見執行卷第25-2
    7頁），並於99年1月25日、同年2月1日分別送達第三人黃鈺
    華律師即黃銘坤之遺產管理人、抗告人（見執行卷第29、31
    頁）。後再核發99年5月14日北院隆99年度司執助天字第297
    號執行命令，禁止抗告人收取對國翔公司之系爭抵押債權或
    為移轉及其他處分，國翔公司亦不得對抗告人清償系爭抵押
    債權之執行命令（見執行卷第74-76頁），並於99年5月20日
    、同年月24日分別送達國翔公司、抗告人（見執行卷第77、
    79頁）。茲因第三人黃鈺華律師即黃銘坤之遺產管理人未依
    強制執行法第119條第1項規定於接受執行法院命令後10日內
    ，提出書狀，向執行法院聲明異議，原法院乃依強制執行法
    第115條第2項、第4項規定，核發99年5月31日北院隆99司執
    助天字第297號不動產權利移轉證書及執行命令（見執行卷8
    8-89、91-93頁），並已由臺北市建成地政事務所將系爭抵
    押權變更登記予相對人（見執行卷第102頁）。嗣抗告人以
    黃銘坤固曾提供系爭土地設定系爭抵押權供作擔保，惟伊對
    黃銘坤並無系爭抵押債權之存在，故不得核發上開執行命令
    與不動產權利移轉證書，而聲明異議（見執行卷第140-145
    頁）。原法院司法事務官乃於99年10月18日裁定處分撤銷上
    開99年1月19日、同年5月14日、同年5月31日執行命令（下
    合稱系爭執行命令）及不權產利移轉證明書，並駁回相對人
    強制執行之聲請等情，業據本院調閱上開執行卷宗查明屬實
    。是抗告人上開聲明異議，依前說明，自應依強制執行法第
    12條規定處理。惟按強制執行法第12條規定之聲請或聲明異
    議係對於強制執行之命令，或對於執行法官、書記官、執達
    員實施強制行之方法，強制執行時應遵守之程序，或其他侵
    害利益之情事，請求執行法院救濟之程序，若當事人間關於
    實體上爭執，則非聲請或聲明異議所得救濟（最高法院70年
    度台上字第4647號裁判意旨參照）。本件系爭抵押權業已設
    定登記，而抗告人復否認有系爭抵押債權存在，則該等爭執
    ，顯屬實體上爭執，依上說明，本非強制執行法第12條聲明
    異議所得救濟，乃原法院司法事務官竟據此裁定處分撤銷系
    爭執行命令及權利移轉證明書核發，於法自有未合，相對人
    就該裁定處分聲明異議，原法院裁定廢棄並發回原司法事務
    官更為適法之處分，並無違誤。
三、抗告意旨雖以：相對人係向福建金門地方法院聲請強制執行
    後囑託原法院執行，故原法院司法事務官僅須就受囑託執行
    標的為處理，並駁回相對人強制執行之聲請已足，原法院卻
    以對囑託執行法院執行標準適用在受託法院，應有違誤。又
    黃銘坤固曾提供土地設定系爭抵押權以供伊投資案擔保，然
    並未發生系爭抵押債權。雖黃銘坤遺產管理人黃鈺華律師未
    具狀異議否認系爭抵押債權存在，然伊既已否認無任何債權
    證明文件存在，相對人亦未提出任何債權證明文件供法院為
    形式審查，是原法院司法事務官撤銷系爭執行命令及不動產
    權利移轉證書之處分，應屬適法，原法院裁定廢棄，自有違
    誤云云。惟系爭抵押權為最高限額抵押權，其存續期間於96
    年間民法物權編修正施行前，即已於89年6月23日屆滿，依
    首揭說明，該抵押權即因確定轉為普通抵押權，而抗告人對
    黃銘坤究竟有無系爭抵押債權存在？其數額為若干？乃屬實
    體上權利義務關係之爭執，依上說明，已非強制執行法第12
    條聲明異議所得審究、救濟，抗告意旨仍執此為爭執，已不
    足採。況原法院為受託執行法院，而相對人所持之執行名義
    乃原法院90年度執字第10495號債權憑證，均有如上述，乃
    原法院司法事務官復以，相對人聲請強制執行不備開始執行
    之合法要件為由，並駁回相對人強制執行聲請，則其所駁回
    對象竟究為相對人全部強制執行之聲請或僅就系爭抵押債權
    及抵押權個別強制執行之聲請，亦未見其敘明，是底蘊為何
    ，確有發回由原法院司法事務官更為適當處分之必要。
四、綜上所述，原裁定認原法院司法事務官撤銷系爭執行命令及
    不動產權利移轉證明書，並駁回相對人強制執行聲請之裁定
    ，尚有未洽，而依相對人所為聲明異議予以廢棄該裁定發回
    ，其所持理由雖與本院不同，惟結果並無二致，仍應維持。
    抗告意旨仍執前詞指摘原裁定不當，聲明廢棄，應認為無理
    由，應予駁回。
據上論結，本件抗告應為無理由，依強制執行法第30條之1，民
事訴訟法第第495條之1第1項、第449條第2項、第95條、第78條
，裁定如主文。
中    華    民    國   100    年    3     月    31    日
                  民事第二十庭
                        審判長法  官  張  蘭
                              法  官  黃莉雲
                              法  官  王漢章
正本係照原本作成。
本裁定除以適用法規顯有錯誤為理由外，不得再抗告。如提起再
抗告，應於收受後10日內委任律師為代理人向本院提出再抗告狀
。並繳納再抗告費新台幣１千元。
中    華    民    國   100    年    4     月    6     日
                              書記官  林淑貞